最高法院刑事判決　　　　　　九十六年度台上字第二七一二號
上　訴　人　甲○○
　　　　　　乙○○
　　　　　　丙○○
上列上訴人等因違反毒品危害防制條例案件，不服台灣高等法院
中華民國九十六年一月三十一日第二審判決（九十五年度上訴字
第三九七九號，起訴案號：台灣台北地方法院檢察署九十四年度
偵字第八八八二號、第一二五七六號、第一五四五八號），提起
上訴，本院判決如下：
    主  文
上訴駁回。
    理  由
按刑事訴訟法第三百七十七條規定：上訴於第三審法院，非以判
決違背法令為理由不得為之，是提起第三審上訴，應以原判決違
背法令為理由，係屬法定要件；如果上訴理由狀並未依據卷內訴
訟資料具體指摘原判決不適用何種法則或如何適用不當，或所指
摘原判決違法情事顯與法律規定得為第三審上訴理由之違法情形
不相適合時，均應認其上訴為違背法律上之程式，予以駁回。本
件原判決撤銷第一審就上訴人甲○○共同製造第二級毒品及上訴
人乙○○、丙○○等部分所為之科刑判決，改判仍分別論處甲○
○、乙○○共同製造第二級毒品罪刑（各處有期徒刑九年，第一
審判決關於甲○○侵占部分，業據甲○○於原審撤回上訴，見原
審卷第一四一頁，惟檢察官上訴部分原審漏判）及丙○○共同連
續製造第二級毒品罪刑（處有期徒刑十一年）。甲○○之上訴意
旨略稱：（一）本案查獲之黑色滷水及結晶，係屬氫化過程中之
滷水及氫化後尚未純化前之初晶，本係因氫化後之初胚而來，自
含有甲基安非他命（下稱安非他命）成分，然該黑色滷水及結晶
，尚未達可供吸用之狀態，原判決僅因其內含安非他命成分，即
認定甲○○所為已屬製造安非他命既遂，顯屬率斷。況且安非他
命是否製造完成，除客觀上製造之流程是否係在最終階段外，尚
應參酌被告主觀之認知及社會上普遍交易之常情綜合判斷。本案
經查扣之半成品，尚未達純化階段，不過係氫化後尚未純化前之
初晶，僅屬完成製造安非他命之第二階段，須再利用該初晶進行
第三階段之純化程序，始能完成，且甲○○於主觀上亦認其尚未
完成製造安非他命之行為，原判決認定其所為已屬製造安非他
命既遂，自屬違背法令。（二）證人鍾志文於第一審證稱：「（
問：你本身有沒有製造安非他命？）有，在苖栗」、「我曾經將
一桶二十公升的桶子裝七、八分滿的黑水交給甲○○，那是壞掉
、做不起來的，算是寄放的，也交一些零零碎碎的機械給甲○○
，我請他來載，苗栗也有、台北也有，我是拜託丙○○、甲○○
幫我放，是他們來載走的，放在台北哪裡我不清楚，我僅去看一
下就走了，我沒有在那裡做過安非他命，甲○○、丙○○並不知
道那些東西要做什麼，甲○○、乙○○、丙○○沒有參與或幫助
我製造安非他命，我沒有告訴丙○○或是林重利等人說我寄放的
是什麼東西、做什麼用，也沒有教丙○○、甲○○做安非他命，
又我沒有將黑水交給丙○○，我有去過淡水甲○○住的平房一次
，去找甲○○，我不知道有無將黑水放進冰箱」，已足以證明係
鍾志文向丙○○借用場所製造安非他命，並將半成品（即黑水）
運至甲○○位於淡水之居所寄放，法務部調查局南部地區機動工
作組（下稱調查局南機組）查扣之器具，均係鍾志文暫放，原判
決未說明不採納鍾志文前揭有利於甲○○證言之理由，自屬理由
不備。乙○○之上訴意旨略稱：（一）原判決採納調查員吳東原
於台灣台北地方法院受理羈押乙○○聲請時之證述，認定乙○○
皮膚過敏，即係酸中毒現象等情；惟原審於審判期日並未提示吳
東原前開作證之筆錄予乙○○辯論，即採納作為不利於乙○○之
證據，自有應於審判期日調查之證據未予調查之違法。又吳東原
是否具備醫療專業知識，是否足以判斷乙○○皮膚紅疹發生之原
因﹖原判決未予究明，亦屬證據調查未盡。（二）證人楊玉如於
原審證稱：乙○○身體狀況容易皮膚過敏，抵抗力較弱，還有呼
吸道過敏，全身性的皮膚病，很容易復發。民國九十四年四、五
月時，乙○○去看皮膚科醫生，那時全身性濕疹、紅腫、搔癢，
醫師說過敏原因很多種，有上百種，有可能空氣污染、季節變化
、陽光、細菌、飲食，都可能引起過敏等語；經乙○○之選任辯
護人詰問：「醫生對乙○○作怎麼的治療？」、「是否在九十四
年五月時與乙○○通電話，要求他穿長袖，為什麼？」、「為何
跟乙○○談話中有提到第一次與第二次等語﹖」，楊玉如復先後
答稱：「以內服及外服跟外用塗抹分兩瓶」、「那是醫生有要求
乙○○能儘量穿長袖，避免再度感染」、「因為外用有分兩瓶，
一瓶含類固醇，一瓶不含類固醇，單純治療跟止癢，醫生當時有
交代，第一瓶塗抹如果皮膚有改善就要停止，因為它有副作用會
導致皮膚變薄，皮膚變薄以後更會感染，接著塗第二瓶止癢不含
類固醇，但還是有治療效果」、「我過分擔心，所以要求他穿長
袖，然後他覺得麻煩，因為他已經在擦第二瓶藥，並不會像之前
的病症那麼嚴重，所以他認為不用再穿長袖了，但是我還是覺得
穿長袖能再多一層保護」；原判決未核對楊玉如之證言與乙○○
之就診及用藥紀錄，而此項事實與乙○○之利益有重大關係，原
審未查證明白，有證據調查未盡及理由不備之違法。（三）原判
決理由執：「本院依乙○○之聲請，向雙林皮膚科診所函調之乙
○○診療紀錄單所記載之乙○○在該診所診療過程及其所提之診
斷證明書，均難認乙○○與因接觸到化學藥品在鹵化過程所產生
之氣體而致之過敏現象無關」，說明：「證人楊玉如之證詞及雙
林皮膚科診所之診療紀錄單、診斷證明書，均不能據為乙○○有
利之證據」，顯係將舉證責任轉嫁予乙○○，於論理法則有違。
（四）調查局南機組在台北縣淡水鎮下圭柔山五六巷三號查扣之
黑色滷水及結晶，係屬氫化過程中之滷水及氫化後尚未純化前之
初晶，皆係中間產物，尚非成品；又氫化過程中之滷水及氫化後
尚未純化前之初晶，本係因氫化後之初胚而來，自含有安非他命
成分，原判決僅因該黑色滷水及結晶內含安非他命，即認定該黑
色滷水及結晶已屬安非他命成品，顯與該未純化前之初晶，須再
利用該初晶進行第三階段之純化程序，始能完成之事實有違，原
判決認定乙○○所為已屬製造安非他命既遂，自有不適用法則及
適用法則不當之違法。（五）原判決就其附表一編號十四之手機
四支併予宣告沒收，惟未究明該等手機及內裝之SIM卡究係何人
所有，自有與毒品危害防制條例第十九條第一項規定不符之違法
。丙○○之上訴意旨略稱：（一）共同被告甲○○於原審已供稱
：「扣案的東西都是綽號『矮仔文』的鍾志文拿過來的，矮仔文
拿黑水給我放在冰箱，他說黑水放在冰箱可以變成安非他命，丙
○○也知道那些東西是鍾志文寄放在我那邊」，則製造該批黑水
之事，顯與丙○○無關，原判決未查明究係何人製造，自有應於
審判期日調查之證據未予調查之違法。（二）本件扣案之結晶，
僅屬初胚階段，尚未達可供吸食之用，丙○○主觀上亦認尚未製
造完成，自屬未遂，原判決未詳載製造安非他命毒品之完成階段
，及製造安非他命既、未遂應如何認定，自屬理由不備。又製造
安非他命既遂，除安非他命已成為結晶狀態外，尚須經過試用程
序；惟遍查全卷，並無任何人試用過扣案安非他命之證據，自難
認丙○○製造安非他命之行為已然既遂。（三）扣案之設備，僅
係製造安非他命必備設備之一部分，使用扣案之設備，尚難完成
製造安非他命之整個過程，亦無製造氫化階段所需之工具，而扣
案證物附表四編號二六之可樂瓶搖台，實際上僅是可樂罐，原判
決事實認定，明顯有誤。（四）林國清於警、偵訊時，已供認丙
○○係聽其指示監視有製造毒品能力之鍾志文，監看鍾志文是否
依約將製造完成之安非他命交予林國清等語，鍾志文亦供承丙○
○僅在旁監視云云，原判決就此未加調查、說明，自屬理由不備
及證據調查未盡。（五）丙酮乃化學藥品，其用途繁多，並非僅
可供製造安非他命使用，丙○○受鍾志文請託代購丙酮時，鍾某
既未告知係要供製造安非他命使用，丙○○對此亦不知情，原判
決認定丙○○連續製造第二級毒品安非他命，其採證顯違經驗法
則及論理法則。又九十四年五月間係鍾志文與呂建忠共同製造安
非他命，原判決認定丙○○亦參與其事，而論以連續製造第二級
毒品安非他命罪名，有不適用法則及適用法則不當之違法各等語
。
惟查：原判決依憑甲○○於第一審供稱：「我去送試紙時有聞到
味道很臭，打開門就聞到」、丙○○於原審供稱：「我有參與新
營製造安非他命」、乙○○於第一審供稱：「二（兩）手都有疹
子，身體沒有」、共犯林國清於偵查中供稱：「（問：昨日查獲
之工具是何用途？）是製作毒品之用。我本身不會製作毒品，只
負責出錢，毒品是丙○○製作的」、「（問：何時開始在查獲之
貨櫃屋製作毒品？）今年六月初，地點丙○○找的」、卷附台灣
高雄地方法院檢察署檢察官核發之通訊監察書暨附件電話號碼明
細、通訊監察作業報告表暨其通話譯文、台灣台北地方法院檢察
署檢察官核發之拘票、第一審核發之搜索票、法務部調查局搜索
扣押筆錄、扣押物品目錄表、現場照片、扣押物品照片、搜索現
場錄影光碟、九十四年七月六日調科壹字第09400296430 號檢驗
通知書暨檢驗之扣押物品照片、九十四年九月五日調科壹字第09
400371520 號檢驗通知書暨檢驗之扣押物品照片、九十五年五月
二十九日調科壹字第09500241010 號函、第一審勘驗原判決附表
一、二所示物品之勘驗筆錄暨照片、勘驗搜索甲○○居所過程光
碟片之勘驗筆錄、法務部調查局調查員於第一審勘驗同日所提出
之照片多幀、甲○○所書貼於居所冰箱上層門外內載：「請勿開
啟5/22，1105入」等字樣之白色紙條乙紙、乙○○獲案時之照片
一幀及扣案之安非他命、如原判決附表一、二、四、八所示之製
造安非他命工具、原料等證據資料，認定上訴人等分別有其事實
欄所載之犯行，已於理由內詳敘其調查證據之結果及取捨證據認
定之理由。並就甲○○、乙○○、林信雄分別於台灣台北地方法
院檢察署檢察官、林國清在台灣高雄地方法院檢察署檢察官訊問
時之供述、甲○○、乙○○分別於台北縣調查站之供述及卷附通
訊監察作業報告表暨通訊監聽光碟與其譯文、法務部調查局出具
之書函及上揭鑑驗通知書等證據，列舉法律規定，分別說明上開
證據均具有證據能力之理由；再就上訴人等於原審分別否認犯罪
所持之辯解，認均非可採，及證人楊玉如、鍾志文於原審之供述
與雙林皮膚科診所診療紀錄單、診斷證明書，認俱非可執為有利
於甲○○或乙○○之認定，分別予以指駁及說明。復依憑調查證
據之結果，說明上訴人等所為均屬製造安非他命既遂。從形式上
觀察，原判決並無不適用法則、適用法則不當、應於審判期日調
查之證據未予調查、理由不備、採證違背經驗法則、論理法則及
認定事實與卷內證據之內容不符等違背法令之情形。亦非僅以扣
得如原判決附表一、二、四、八所示之製造安非他命工具、原料
，即認定丙○○有共同連續製造安非他命之犯行。甲○○上訴意
旨（二）、乙○○上訴意旨（二）、（三）、丙○○上訴意旨（
一）、（三）、（四）、（五）均置原判決理由內詳予說明之事
項於不顧，甲○○、乙○○前開上訴意旨，仍分別執原判決敘明
不予採納之證人鍾志文、楊玉如在原審之供述，指摘原判決理由
不備；丙○○前揭上訴意旨，則徒憑己意，就事實審法院採證認
事自由判斷職權之合法行為，再為單純事實上爭執，均非合法之
第三審上訴理由。又安非他命為毒品危害防制條例第二條第二項
第二款所定之第二級毒品，係以鹽酸麻黃素為原料，先經鹵化反
應程序製成氯假麻黃素，再經氫化反應程序而產生含有安非他命
成分之滷水（液態安非他命），最後經純化結晶步驟，將生成之
結晶物脫水風乾，而得高純度之固態安非他命。故就製造過程而
言，氫化反應程序所產生之滷水，已含有安非他命之成分，即屬
化學反應之製成品，應認已製造既遂。至純化結晶步驟，僅係去
其雜質並使之固化為結晶體，以提高純度及方便施用；如謂須俟
完成純化結晶步驟始為既遂，不但與安非他命製造結果所呈現之
化學反應狀態不合，抑且不足以遏阻毒品之擴散，達到刑罰之一
般預防功能，當非毒品危害防制條例之立法本旨。原判決依憑法
務部調查局之鑑驗結果，以其附表一編號一、二及附表四編號一
至四所示之扣案物，均含有安非他命成分，因而認定上訴人等製
造安非他命之行為，均已達既遂程度，已於理由內詳加審酌論敘
（見原判決正本第三五頁第十六行至第三六頁第二八行、第四二
頁第二五行至第四三頁第六行）。經核於法無違。甲○○上訴意
旨（一）、乙○○上訴意旨（四）、丙○○上訴意旨（二）俱置
原判決理由內詳予說明之事項於不顧，均徒憑己見任意指摘原判
決違法，皆難謂符合第三審上訴之法定要件。至於證人吳東原於
台灣台北地方法院受理羈押乙○○聲請時之證述，原審審判長於
審判期日未提示予上訴人等辯論，即採納作為判決之基礎，致此
部分踐行之訴訟程序，雖屬於法有違；惟依原判決理由說明，係
以乙○○於第一審供稱：「二（兩）手都有疹子，身體沒有」，
與卷附之通訊監察作業報告及其譯文、法務部調查局九十五年五
月二十九日調科壹字第09500241010 號函、乙○○獲案時之照片
一幀等證據資料，相互印證，說明：「乙○○雙手前臂之紅疹，
確實係在製造安非他命之第一階段過程中，因接觸到化學藥品在
鹵化過程所產生之氣體而致之過敏現象無誤」；並據之指駁證人
楊玉如於原審之證述，不能據為有利於乙○○之認定。則除去吳
東原上開證言，綜合卷內上引證據資料，本件仍應為相同之認定
，原審前揭訴訟程序之違法，既於判決結果顯無影響，依刑事訴
訟法第三百八十條規定，仍難執為提起第三審上訴之合法理由。
乙○○上訴意旨（一）以此指摘原判決證據調查未盡及理由不備
，尚非適法。再依原判決理由說明，如原判決附表一編號十四所
示之手機四支，分別係犯人甲○○、乙○○、林國清所有，乃供
渠等聯絡製造本件安非他命之事所用之物，故均依毒品危害防制
條例第十九條第一項規定，併為沒收之宣告（見原判決正本第四
六頁第十三行至第十七行），經核於法無違；至於各該手機之SI
M 卡，原判決並未將之包含於手機內併予宣告沒收，況且原審審
判長於審判期日，詢問上訴人等及渠等之義務辯護人或選任辯護
人：「尚有何證據請求調查﹖」，又均答稱：「無意見」（見原
審卷第二一四頁背面、第二一五頁）；乙○○上訴意旨（五）至
法律審之本院，始又執原審未究明該等手機內之SIM 卡究係何人
所有等語，指摘原判決違法，自非依據卷內資料而為主張。綜上
所論，本件上訴人等之上訴，均屬違背法律上程式，皆應駁回。
據上論結，應依刑事訴訟法第三百九十五條前段，判決如主文。
中　　華　　民　　國　九十六　年　　五　　月 　十七 　日
                      最高法院刑事第十一庭
                          審判長法官  林　永　茂
                                法官  洪　文　章
                                法官  蘇　振　堂
                                法官  蕭　仰　歸
                                法官  何　菁　莪
      本件正本證明與原本無異
                                      書  記  官
中　　華　　民　　國　九十六　年　　五　　月　二十四　日
                                                      G
